臺灣新竹地方法院民事判決　93年度家訴字第15號
原　　　告　丙○○
　　　　　　　　　　新民村12.
訴訟代理人　甲○○
複　代理人　乙○○
被　　　告　行政院國軍退除役官兵輔導委員會新竹榮民服務處
法定代理人　張成中
訴訟代理人　李晉安律師
上列當事人間請求確認繼承權存在事件，於民國94年2月2日言詞
辯論終結，本院判決如下：
    主  文
確認原告對於被繼承人龍慶雲遺產之繼承權存在。
訴訟費用由被告負擔。
    事實及理由
壹、原告起訴主張：
一、原告丙○○為已故榮民龍慶雲之胞兄，於龍慶雲逝世後，經
    同鄉甲○○先生通知，有民國（下同）87年2月26日甲○○
    先生所寄的親筆信函及其信封影本可稽，乃委請甲○○先生
    代為辦理繼承遺產事宜，並經本院90年1月2日新院錦民廉字
    第0133號89年度聲繼字第47號民事庭通知准予備查在案。
二、嗣原告向行政院國軍退除役官兵輔導委員會新竹榮民服務處
    辦理繼承龍慶雲遺產相關事宜時，竟遭該機關於92年9月15
    日以竹榮處字第09204039號書函將其駁回，而依法提起訴願
    時，復又遭行政院國軍退除役官兵輔導委員會以輔法字第09
    30000201號訴願決定書以經新竹榮民服務處比對相關資料，
    無法認定原告與被繼承人龍慶雲間繼承關係存在，通知原告
    向法院訴請判決確認繼承權，尚非行政處分為由，決定訴願
    不受理。
三、查龍慶雲於38、39年間隨國軍部隊來臺，直至58年間始由部
    隊申辦初次
    填資料及軍中基本資料。由於民國成立以來，在大陸地區無
    完整之
    事人自填資料或口述而記載。而大陸撤退來臺，對於淪陷區
    家鄉、家人之情形，當事人或因種種因素而不願據實陳述者
    ，或長久失聯，或有因不識字，而大略說明，或由他人依口
    音而記載者，導致初次
    ，故以龍慶雲
    公證書記載龍慶雲為胞弟，有所出入為由，引生質疑，實屬
    無理。況龍慶雲逝世迄今，已逾四年，其在臺生前又係單身
    ，欲提出其在58年以前之足資證明文件，事實上亦屬不能。
四、據大陸地區廣西壯族自治區融安縣公證處1999年5月17日（
    1999）桂融證字第50號公證書、1999年5月18日（1999）桂
    融證字第57號聲明書、2003年2月26日（2003）桂融證字第
    19 號聲明書經財團法人海峽交流基金會89年11月22日（89
    ）核字第39087號、89年11月22日（89）核字第39088號、92
    年3月25日（92）核字第015414號證明等文件所載「龍慶雲
    （曾用名龍澤洋，男，1928年10月8日出生，1999年2月17日
    死亡，生前住臺灣省新竹縣湖口鄉○○村○鄰○○街34巷16
    弄11號）於1949年前去臺灣，去臺灣前未結婚亦無子女，其
    直系親屬及旁系血親共有以三下三人，父親龍顯邦，1893年
    3月15日出生，於1938年10月28日死亡；母親陸氏，1899年7
    月3日出生，於1970年5月14日死亡；哥哥丙○○（曾用名龍
    澤沛），1924年7月3日出生，
    安鎮新民村126號」「聲明人：丙○○，1989年2月21日，通
    過廣西壯族自治區紅十字會尋找到在臺親人胞弟龍慶雲（曾
    用名龍澤洋）。此後，胞弟龍慶雲除了用信函與我聯繫外，
    還先後三次回大陸探視。由於歷史的原因，胞弟龍慶雲去臺
    時，在申請
    這個胞兄丙○○（曾用名龍澤沛）」「聲明人：丙○○，我
    弟弟龍慶雲去臺灣前，未結婚，亦無子女，龍慶雲的祖父叫
    龍經會（1876年5月12日出生，1932年5月4日死亡）、祖母
    叫何氏（1877年5月1日出生、1939年4月5日死亡）、父親龍
    顯邦（1893年3月15日出生，1938年10月28日死亡）、母親
    叫陸氏（1899年7月3日出生，1970年5月14日死亡）。龍顯
    邦、陸氏共生育一女四子；即女龍錦凡（1918年3月4日出生
    ，1959年11月18日死亡），大兒子龍澤湛（1921年5月10日
    出生，1939年3月4日死亡）、二兒子丙○○（曾用名龍澤沛
    ，1924年7月3日出生，
    民村126號）、三兒子龍澤滔（1926年2月5日出生，1948年
    10月2日死亡）、四兒子龍慶雲（曾用名龍澤洋，1928年10
    月8日出生，1999年2月17日死亡，生前住台灣省新竹縣湖口
    鄉○○村○鄰○○街34巷16弄11號），龍慶雲無弟弟，龍慶
    雲的父親龍顯邦共有四兄弟，龍顯邦為老大，老二龍華邦，
    生育二子三女，子即龍澤松、龍澤流，女即龍錦霞、龍錦球
    、龍錦磐，老三龍造邦，生育一子二女，子即龍澤添，女即
    龍錦萍，龍錦棉，老四叫龍煥邦，生育二女二子，女即龍筱
    筱、龍甘瑩，子即龍澤民、龍澤光（並非龍澤先）；龍澤松
    、龍澤流、龍澤添、龍澤民、龍澤光均為龍慶雲的堂弟，五
    人也均無曾用名和別名」等情，原告依法當然是被繼承人龍
    慶雲之兄，依民法第1138條之規定，當然得以繼承被繼承人
    龍慶雲之遺產，縱使被告認為或者另有兄弟一人，依同法第
    1141條之規定，也應由被告先依其所認定之數人平均繼承，
    豈可逕予駁回。
五、按行政程序法規定，行政機關行使裁量權，不得逾越法定之
    裁量範圍，並應符合法規定授權之目的。而且，行政機關就
    該管行政程序，應於當事人有利及不利之情形，一律注意，
    行政行為，應以誠實信用之方法為之，並應保護人民正當合
    理之信賴，故被告以92年10月28日函副本審認案內經海基會
    認證之公證書、新竹地院之審認文書，均非真正云云，原告
    對於被告之審認，甚感質疑，並有違上述之立法意旨，且影
    射原告為不實、冒領，殊為可議。
六、被告於審核期間，曾要求原告檢附原告兄弟之間，多年來相
    互之往返信件、及相片，原告均蒐集並陳報家書28封、相片
    10張，被告對於此一過程，及審核之意見，完全未予列載，
    更未述明未予採信之理由，即將聲請資料退回，亦有違依法
    行政、行政行為之內容應明確等原則。
七、在相互往來之信件即77年5月30日龍慶雲寄給原告的信函記
    載「接到你託親友回大陸探親帶來書信，我是非常快慰…我
    們兄弟離別有40年，時常都想念你們，夢想不到，終於尋到
    …」等情、80年8月9日龍慶雲寄給原告之子龍碧輝的信函記
    載「你換公司後來了兩封信…收到，忽念…我兩位朋友回去
    過舊曆年…我過年才回去…。你父母親常有來信，…我是你
    父親的弟弟，我有結餘，應付他們生活費，…不用節省，該
    用就用。智華，龍龍是男孩子，龍家傳代要負他們讀書…我
    寫信不通，有錯字。」等情、80年8月21日龍慶雲寄龍碧輝
    之信函記載「你已調單位，工作很忙…上次，我回鄉探親，
    …以後，不知何時，可能是最後一次，你寄信有龍龍相片，
    …智華，龍龍是我們龍家的後代，很關心你們。」等情、80
    年10月29日龍慶雲寄給丙○○信函記載「來信收到，…我匯
    款…寄給碧輝…匯給你1,000人民幣…」等情、86年9月20日
    龍慶雲寄丙○○的信函「來信收到，沒有回信，請原諒，從
    南寧乘飛機到香港，…沒有辦簽證，…罰款100元人民幣。
    …匯款給5,000人民幣，補助生活費，是半年，平均每月800
    元人民幣，收到時能回信。」等情、87年12月21日龍慶雲寄
    丙○○之信函記載「寄來兩封信，都收到…我今年不想回去
    過春節，…匯給你1,000美元，是否收到，收到後，來信告
    知。」等情，已故榮民龍慶雲在字裡行間，實已明確道出與
    原告之兄弟關係，益足證原告是已故榮民龍慶雲之胞兄，至
    於其他信函中，亦多次提及其他親戚之姓名、現況和互動情
    形，更足以證明原告聲明之親屬關係為真正。
八、末查，龍慶雲雖在兵籍表上，書寫丙○○為「龍勝雲」，是
    否為抄寫者之筆誤（非其本人之筆跡）？及有關赴大陸探親
    之親友，寫為「龍雲方」，是否在當時初為開放探親之初，
    大家心裡上，仍有所顧忌之情境，故意未據實填寫？原告也
    不知其詳，惟此表冊，亦僅能列為參考，畢竟不是依法而審
    認核定之公文書，故原告既係已故榮民龍慶雲之繼承人，其
    遺產自應歸其所有，而被告僅憑代管人身分，即遽依表面資
    料，駁回其聲請，其認事用法，均顯有違誤等語。並聲明（
    一）請確認原告對於被繼承人龍慶雲之遺產有繼承權存在。
    （二）訴訟費用由被告負擔。
貳、被告則辯稱：
一、按「在大陸地區製作之文書，經行政院設立或指定之機構或
    委託之民間團體驗證者，推定為真正」，臺灣地區與大陸地
    區人民關係條例第7條固定有明文。惟按「依本條例第7條規
    定推定為真正之文書，其實質上證據力，由法院或主管機關
    認定。文書內容與待證事實有關，且屬可信者，有實質上證
    據力。推定為真正之文書，有反證事實證明其為不實者，不
    適用推定。」，同條例施行細則第8條亦有規定。又按「文
    書，依其程式及意旨得認作公文書者，推定為真正」，民事
    訴訟法第355條第1項亦有規定。且最高法院86年度臺上字第
    832號判決意旨亦認：「廣東省梅縣公證處（93）梅證字第1
    43、144及145號公證書，雖經財團法人海峽交流基金會（以
    下稱海基會）驗證，謂係該縣公證處所核發無誤。然依臺灣
    地區與大陸地區人民關係條例第7條及同條例施行細則第8條
    之立法精神以觀，各主管機關對於經海基會驗證之大陸地區
    公證書，仍應確實審查其實質內容之真實性與適法性。足見
    上開公證書雖經海基會驗證，亦不得認係公文書逕予採信。
    」，是依上開之規定及最高法院判決之意旨，可知經海基會
    驗證之大陸地區公證書，其內容是否真實，法院仍應為實質
    上之調查，以審認其實體上之真實性，及判定其是否具有實
    質上之證據力。且本院先前就原告所為表示繼承龍慶雲遺產
    之事件，所為之准予備查通知，僅屬非訟事件處理之性質，
    並不生實體之確定力。
二、查新竹後備司令91年6月21日（91）暉信字第3114號函送被
    告即行政院國軍退除役官兵輔導委員會新竹榮民服務處有關
    被繼承人龍慶雲之兵籍表影本，所記載之兵籍資料係透過由
    龍慶雲之陳述，經過相當嚴謹之程序，由軍方單位填製，其
    內容自具有相當之正確與真實性，因該份兵籍表屬公文書，
    依前開民事訴訟法規定，即應推定為真正。次查原告據以主
    張其為龍慶雲胞兄所提出之親屬關係公證書及聲明書等資料
    ，固均經過海基會驗證，依兩岸人民關係條例施行細則第7
    條之規定，固推定其形式上係真正，惟其內容之實質上證據
    力為何，依前開之說明，仍應由法院做進一步審認，倘有反
    證事實證明其內容為不實者，即不適用推定。
三、經比對被繼承人龍慶雲上開兵籍表及內政部警政署入出境管
    理局91年6月21日境信慧字第0910044012號函附故榮民龍慶
    雲先生出入境查詢資料、赴大陸探親申請書、探親登記表等
    資料記載內容與原告提出之親屬關係公證書及聲明書等資料
    記載內容：其兵籍表記載父龍顯邦，民前10年9月18日生，
    母陸氏，民前12年5月18日生，與大陸地區廣西壯族自治區
    融安縣公證處1999年5月17日（1999）桂融證字第50號親屬
    關係公證書記載父龍顯邦，1893年（即民前19年）3月15日
    生，母陸氏，1899年（即民前13年）3月4日生，在龍慶雲父
    母出生年月日之記載，顯不相符。且兵籍表家屬欄記載有兄
    龍勝雲，但無記載有胞兄丙○○，而其大陸地區廣西壯族自
    治區融安縣公證處92年2月26日（2003）桂融證字第19號親
    屬關係公證書及聲明書記載有關龍慶雲父母所生育之一女四
    龍慶雲出境後轉往大陸探親申請表及登記表記載，龍慶雲於
    79年申請赴大陸探親時大陸親友欄填寫係弟龍慶方，被探人
    亦填寫龍慶方，親屬關係填寫為兄弟，但原告所提出之上開
    親屬關係公證書及聲明書記載龍慶雲父母所生育子女中，卻
    無龍慶方其人，亦足證尚難據以採信。
八、綜上所陳，原告提出之上開親屬關係公證書及聲明書所記載
    之資料，其中有關龍慶雲父母出生時間及年齡大小，以及龍
    慶雲之兄弟姓名等重要資料部分，與上開具有可信性之兵籍
    表、出入境申請書上所記載之資料已有多處不符，依此，即
    難認原告所提出上開親屬關係公證書及聲明書之內容有實質
    證據力，亦難認其內容係實在。是原告主張係龍慶雲之繼承
    人乙節，尚難遽以採認，其請求並無理由等語資為抗辯。並
    聲明駁回原告之訴。
參、得心證之理由：
一、按確認之訴非原告有即受確認判決之法律上利益者，不得提
    起。所謂即受確認判決之法律上利益，係指法律關係之存否
    不明確，原告主觀上認其在法律上之地位有不安之狀態存在
    ，且此種不安之狀態，能以確認判決將之除去者而言，若縱
    經法院判決確認，亦不能除去其不安之狀態者，即難認有受
    確認判決之法律上利益，此有最高法院52年臺上字第1240號
    判例可資參照。本件原告丙○○主張其為被繼承人龍慶雲之
    兄，係民法第1138條第3款所列之遺產繼承人，對龍慶雲之
    遺產即有繼承權存在，惟被告行政院國軍退除役官兵輔導委
    員會新竹榮民服務處，身為被繼承人龍慶雲之遺產代管人卻
    否認原告之身分及繼承權，致其法律上地位有不安之狀態，
    自有提起本件確認之訴予以除去其不安之狀態之必要，其提
    起本件訴訟有即受確認判決之法律上利益，合先敘明。
二、按文書之證據力，有形式上證據力與實質上證據力之分。前
    者係指真正之文書即文書係由名義人作成而言；後者則為文
    書所記載之內容，有證明應證事實之價值，足供法院作為判
    斷之依據而言。形式上證據力，因其為私文書或公文書而分
    別依民事訴訟法第357條、第358條或第355條規定決之。文
    書之實質上證據力，則由法院根據經驗法則，依自由心證判
    斷之。次按「在大陸地區製作之文書，經行政院設立或指定
    之機構或委託之民間團體驗證者，推定為真正。」、「依本
    條例第7條規定推定為真正之文書，其實質上證據力，由法
    院或有關主管機關認定。文書內容與待證事實有關，且屬可
    信者，有實質上證據力。推定為真正之文書，有反證事實證
    明其為不實者，不適用推定。」臺灣地區與大陸地區人民關
    係條例第7條及該條例施行細則第9條分別定有明文。可知，
    上開條例第7條所稱之真正，係指形式上之真正而言，至該
    文書之內容是否足以證明某一待證事實存在，仍需綜合一切
    事實證據予以判斷，並非該文書一經提出，法院即不須就其
    他應依職權調查之事項予以調查。是經財團法人海峽交流基
    金會驗證之大陸地區公證書，其內容是否真實，法院仍應為
    實質之調查，不得認該公證書係公文書即遽予採信。
三、經查，原告丙○○主張其係被繼承人龍慶雲之兄，業經其提
    出大陸地區廣西壯族自治區融安縣公證處（1999）桂融證字
    第50號公證書（下稱親屬關係公證書）（見卷28頁、67頁）
    、（1999）桂融證字第57號聲明書公證書（見卷35至36頁）
    、（2003）桂融證字第19號聲明書公證書（見卷39至41頁）
    、財團法人海峽交流基金會（89）核字第39087號（見卷26
    頁）、第39088號（見卷33頁）、（92）核字第015414號證
    明（見卷37頁）、書信及照片（見卷119頁至254頁）等件為
    證，且經證人即榮民服務處周義雄（44年4月15日生）到庭
    證稱：「龍慶雲是伊所輔導之人員。」等語，並當庭點選原
    告94年1月28日提出之合照照片確有龍慶雲本人無訛，有本
    院94年2月2日言詞辯論筆錄在卷足稽（見卷二）。另原告提
    出之親屬關係公證書上龍慶雲父、母、兄出生年月日、及兄
    姓名等記載（見卷28頁），固與被告提出之內政部警政署入
    出境管理局91年6月21日境信慧字第0910044012號函檢送故
    榮民龍慶雲79年1月6日赴大陸探親申請書大陸親友欄（見卷
    54頁）、79年1月5日龍慶雲探親登記表被探人欄（見卷53
    至55頁）、新竹後備司令部91年6月21日（91）暉信字第
    3114號函送列管故榮民龍慶雲兵籍表家屬欄（見卷56至57頁
    ）、及原告提出之新竹縣湖口鄉戶政事務所91年6月31日竹
    縣湖戶謄字第（甲）019508號被繼承人龍慶雲之
    生別欄（見卷24頁）等記載有所不符，惟觀諸前開龍慶雲兵
    籍表家屬欄僅記載「兄龍勝雲」，亦分別與前開龍慶雲
    謄本出生別欄「長男」之記載、前開龍慶雲大陸探視申請書
    大陸親友欄「弟龍慶方」之記載不相一致等情，顯見並無法
    依憑有所疵累之前開龍慶雲兵籍表、大陸探親申請書、登記
    表、及龍慶雲
    之正確性，故親屬關係公證書所載內容尚非無證明原告係龍
    慶雲之兄之價值。況姑不論親屬關係公證書之證據價值，原
    告所提出合照照片，既經前開證人周義雄到庭確認無訛，則
    觀諸原告所提照片上之墓碑刻有龍顯邦、陸玉英，並有被繼
    承人龍慶雲對之祭拜，由原告隨侍在旁等情（見卷119至120
    頁），若原告並非被繼承人龍慶雲極親近之親屬，衡情被繼
    承人龍慶雲應無須刻意與原告在其父母親墓上合影，並一同
    祭拜之理，故顯見原告與被繼承人龍慶雲間確具有一定之親
    屬關係。又，對於原告所提出被繼承人龍慶雲寄給大陸親友
    之信函（見卷125至148頁、卷二），被告既未爭執其正，則
    由前開77年5月30龍慶雲寄給原告之信函所載「接到你託親
    友回大陸探親帶來書信，我是非常快慰…我們兄弟離別有40
    年，時常都想念你們，夢想不到，終於尋到…」等情（見卷
    125頁）、80年8月9日龍慶雲寄給原告之子龍碧輝之信函所
    載「你父母親常有來信…，現我答應張蔚光，…我是你父親
    的弟弟，我有結餘，應付他們生活費，…不用節省，該用就
    用。智華，龍龍是男孩子，龍家傳代要付他們讀書…我寫信
    不通，有錯字。」等情（見卷128至130頁）、及大陸地區中
    國銀行外匯入匯款卡片帳（見卷249頁）所載「匯款人龍慶
    雲，收款人丙○○，美元1,000元」等情觀之，若原告與被
    繼承人龍慶雲非屬同胞兄弟，則在相互來往之信件當中，衡
    情應無須自稱原告弟弟，且交代原告之子龍碧輝，為龍家傳
    代，要付子女們讀書，並匯錢給渠等之理。此外，被告復未
    再提出其他反證，積極推翻親屬關係公證書所載內容具有之
    正確性，故原告主張其係被繼承人龍慶雲之兄，堪以認定，
    顯屬可採。
四、次按遺產繼承人，除配偶外，依左列順序定之一直系血親。
    二父母。三兄弟姊妹。四祖父母。民法第1138條定有明文。
    且大陸地區人民繼承臺灣地區人民之遺產，應於繼承開始起
    3年內以書面向被繼承人住所地之法院為繼承之表示，逾期
    拋棄其繼承權，復為臺灣地區與大陸地區人民關係條例第66
    條第1項所明文規定。
五、經查，被繼承人龍慶雲於88年2月17日死亡後，原告即於89
    年11年29日向本院為繼承之表示，並經本院以新院錦民廉字
    第0133號通知淮予備查在案，有本院依職權調取本院89年度
    聲繼字第47號聲請卷宗可稽，從而，原告依民法第1138條第
    3款訴請其對被繼承人龍慶雲遺產之繼承權存在，洵屬有據
    ，應予淮許。
肆、訴訟費用之負擔：民事訴訟法第78條。
中　　華　　民　　國　　94　　年　　2　　月　　25　　日
                  家事法庭　　法　官　許翠玲
以上正本證明與原本無異。
如對本判決上訴，須於20日內向本院提出上訴狀。
                              書記官  陳宏城
中　　華　　民　　國　　94　　年　　2　　月　　25　　日
